臺灣臺南地方法院民事判決
111年度訴字第665號
原      告  魏小蘭  

訴訟代理人  吳宗育  
被      告  顏三柱  

            黃顏瑞娥

            魏顏瑞香

            顏榮發  

            顏瑞雀  

            顏榮堂  

            連高金鳳


            高壬癸  

            沈高金冷

            高慶昌  

            周漢河  

            陳惠美  

            陳玉惠  


            陳育泰  

            王悅治  


            李佳憲  

            李㛢玲  

            李炳焜  


            柯李月花

            周謝春蓮

            吳謝美人

            許謝雪  

            謝逢    

            謝麗秋  

            王翁猜  

            王順能  

            王廷忠  


            王慧敏  

            王慧香  

            黃智海  

            黃智暉  

            王坤祥  

            王淑娟  

            王坤斌  


            王淑英  

            郭王市  

            吳王碧月

            謝水金  

            王靜雯  

            王靜儀  


            王靜芳  


            杜清財  


            杜宗憲  

            杜淑晶  


            高雍明  

            高添    

            高金川  

            高藝    

            高錦雪  

            高美勤  

            陳秋香  

            陳木村  

            陳木發  


            陳木益  

            高進田  

            高文淵  

            高謝秀  

            高仲霆  

            高麗評  

            高麗惠  

            梁玉妹  

            高鳳聲  

            高鳳吟  

            高漢忠  

            高玉好  

            吳嘉慧  

            吳宗鍇  

            吳宗錡  

            高國文  

            楊小佩  

            楊乙真  


            楊琇如  

            楊又寧  

            黃高敏  

            王豫婉  

            劉炳宏  

            王震龍  

            高秀真  

            高國財  

            張順陽  

            張順輝  

            張瓊文  

            高萬樹  

            高千惠  

            張高錦珠

            王雅芳  

            王家進  

            王雅萍  

            蔡翁香  

            翁居生  


            許翁素真

            翁居雄  


            高玉英  

            林康滿  

            康金全  

            康茹萍  

            康翁春菊

            康銘旺  

            康銘恩  

            周木輝  

            周麗金  

            周麗珍  

            周信宏  

            周詠琮  


            高秋雄  

            高建郁  

            高仲民  

            高志豪  


            高銘聰  

            高中仁  

            高永益  

            高志明  

            高清𡍼  

前二人共同
訴訟代理人  高伶鵑  
被      告  高盟智  

            高亦岑（即高國松之繼承人）


            高予岑（即高國松之繼承人）


兼上二人
共      同
訴訟代理人  力玉萍（即高國松之繼承人）


上列當事人間請求分割共有物事件，經本院於民國111年10月5日
言詞辯論終結，判決如下：
    主    　文
一、被告顏三柱、黃顏瑞娥、魏顏瑞香、顏榮發、顏瑞雀、顏榮
    堂、連高金鳳、高壬癸、沈高金冷、高慶昌、周漢河、陳惠
    美、陳玉惠、陳育泰、王悅治、李佳憲、李㛢玲、李炳焜、
    柯李月花、周謝春蓮、吳謝美人、許謝雪、謝逢、謝麗秋、
    王翁猜、王順能、王廷忠、王慧敏、王慧香、黃智海、黃智
    暉、王坤祥、王淑娟、王坤斌、王淑英、郭王市、吳王碧月
    、謝水金、王靜儀、王靜芳、王靜雯、杜清財、杜宗憲、杜
    淑晶、高雍明、高添、高金川、高藝、高錦雪、高美勤、陳
    秋香、陳木村、陳木發、陳木益、高進田、高文淵、高謝秀
    、高仲霆、高麗評、高麗惠、梁玉妹、高鳳聲、高鳳吟、高
    漢忠、高玉好、吳嘉慧、吳宗鍇、吳宗錡、高國文、楊小佩
    、楊乙真、楊琇如、楊又寧、黃高敏、王豫婉、劉炳宏、王
    震龍、高秀真、高亦岑、高予岑、力玉萍、高國財、張順陽
    、張順輝、張瓊文、高萬樹應就被繼承人高濶碎所有坐落臺
    南市○○區○○段000地號土地所有權應有部分32分之2辦理繼承
    登記。
二、被告高千惠、張高錦珠、王雅芳、王家進、王雅萍、蔡翁香
    、翁居生、許翁素真、翁居雄、高玉英應就被繼承人高毶鼻
    所有坐落臺南市○○區○○段000地號土地所有權應有部分32分
    之2辦理繼承登記。
三、被告林康滿、康金全、康翁春菊、康茹萍、康銘旺、康銘恩
    、周木輝、周麗金、周麗珍、周信宏、周詠琮應就被繼承人
    高献所有坐落臺南市○○區○○段000地號土地所有權應有部分3
    2分之2辦理繼承登記。
四、兩造共有臺南市○○區○○段000地號土地（地目建、面積4,618
    .94平方公尺）分割如附圖二即修正版臺南市鹽水地政事務
    所110年6月10日土地複丈成果圖所示。
五、訴訟費用新臺幣12,880元由兩造按附表「訴訟費用負擔比例
    」欄所示之比例負擔。
    事實及理由
壹、程序部分：
一、按當事人死亡者，訴訟程序在有繼承人、遺產管理人或其他
    依法令應續行訴訟之人承受其訴訟以前當然停止；又第168
    條至第172條及前條所定之承受訴訟人，於得為承受時，應
    即為承受之聲明；他造當事人，亦得聲明承受訴訟，民事訴
    訟法第168條、第175條第1項、第2項分別定有明文。查本件
    被告高國松於訴訟繫屬後之民國111年7月2日死亡，其繼承
    人為力玉萍、高予岑、高亦岑，且均未拋棄繼承，並於同年
    8月11日具狀聲明承受訴訟，有民事聲明承受訴訟狀、高國
    松之繼承系統表、戶籍謄本、家事事件公告查詢結果等件在
    卷可稽，核與前揭規定相符，應予准許。
二、除被告高志明、高清𡍼外，其餘被告經合法通知，均未於言
    詞辯論期日到場，核無民事訴訟法第386條所列各款情形，
    爰依原告之聲請，由其一造辯論而為判決。
貳、實體部分：
一、原告起訴主張：
　㈠臺南市○○區○○段000地號土地（下稱系爭土地）為兩造所共有
    ，應有部分各如附表所示，因系爭土地原共有人高濶碎、高
    毶鼻、高献已分別於42年8月16日、36年10月30日、33年2月
    12日死亡，其中高濶碎所有之應有部分應由被告顏三柱、黃
    顏瑞娥、魏顏瑞香、顏榮發、顏瑞雀、顏榮堂、連高金鳳、
    高壬癸、沈高金冷、高慶昌、周漢河、陳惠美、陳玉惠、陳
    育泰、王悅治、李佳憲、李㛢玲、李炳焜、柯李月花、周謝
    春蓮、吳謝美人、許謝雪、謝逢、謝麗秋、王翁猜、王順能
    、王廷忠、王慧敏、王慧香、黃智海、黃智暉、王坤祥、王
    淑娟、王坤斌、王淑英、郭王市、吳王碧月、謝水金、王靜
    儀、王靜芳、王靜雯、杜清財、杜宗憲、杜淑晶、高雍明、
    高添、高金川、高藝、高錦雪、高美勤、陳秋香、陳木村、
    陳木發、陳木益、高進田、高文淵、高謝秀、高仲霆、高麗
    評、高麗惠、梁玉妹、高鳳聲、高鳳吟、高漢忠、高玉好、
    吳嘉慧、吳宗鍇、吳宗錡、高國文、楊小佩、楊乙真、楊琇
    如、楊又寧、黃高敏、王豫婉、劉炳宏、王震龍、高秀真、
    高亦岑（即高國松之繼承人）、高予岑（即高國松之繼承人
    ）、力玉萍（即高國松之繼承人）、高國財、張順陽、張順
    輝、張瓊文、高萬樹所繼承；高毶鼻所有之應有部分，應由
    被告高千惠、張高錦珠、王雅芳、王家進、王雅萍、蔡翁香
    、翁居生、許翁素真、翁居雄、高玉英所繼承；高献所有之
    應有部分，應由被告林康滿、康金全、康翁春菊、康茹萍、
    康銘旺、康銘恩、周木輝、周麗金、周麗珍、周信宏、周詠
    琮所繼承，惟上開繼承人迄今仍未就前揭土地應有部分辦理
    繼承登記，爰請求其等應分別就自被繼承人高濶碎、高毶鼻
    、高献處所繼承系爭土地之應有部分辦理繼承登記。
　㈡又兩造就系爭土地間並無不分割之約定，且依其使用目的，
    亦無不能合併分割之情事，惟兩造間就系爭土地無法達成分
    割之協議。而系爭土地上現建有各共有人所有之未辦理保存
    登記建物如臺南市鹽水地政事務所109年12月25日土地複丈
    成果圖（下稱附圖一）所示，為避免現有可用建物遭拆除，
    及使各共有人所分得土地均有路可通往道路，如以臺南市鹽
    水地政事務所110年6月10日土地複丈成果圖（下稱附圖二）
    所示分割方案之修正版(其中編號12，面積260.99平方公尺
    ，原複丈成果圖分本由李緯頡即李秋標取得，因李緯頡即李
    秋標已移轉其應有部分予被告高秋雄，修正後改由被告高秋
    雄取得)，依據各共有人之應有部分比例面積，將系爭土地
    分割予各共有人，最能兼顧全體共有人之權益及土地之經濟
    價值等情，爰依民法第823條第1項之規定提起本件訴訟。
　㈢並聲明：如主文第1至4項所示。
二、被告則以：
  ㈠被告高志明、高清𡍼：同意原告所提分割方案。
  ㈡其餘被告未於言詞辯論期日到庭，亦未提出書狀作何聲明或
    陳述。
三、本院得心證之理由：
  ㈠按法院裁判分割共有物，性質上為共有人間應有部分之交換
    ，自屬處分行為，以各共有人之處分權存在為前提，故提起
    分割共有物之訴，參與分割之當事人以全體共有人為限，而
    各共有人之應有部分應以土地登記簿上所記載者為準。倘共
    有人中有於分割前死亡者，其繼承人因繼承，固於登記前已
    取得不動產物權，惟非經登記不得處分其物權，則在辦畢繼
    承登記前，其繼承人仍不得以共有人身分參與共有物之分割
    ，但為求訴訟經濟起見，可許原告就請求繼承登記及分割共
    有物之訴合併提起，即以一訴請求該死亡之共有人之繼承人
    辦理繼承登記，並請求該繼承人於辦理繼承登記後，與原告
    及其餘共有人分割共有之不動產(最高法院91年度台上字第8
    32號民事判決意旨可資參照)。查原告主張系爭土地為兩造
    所共有，各共有人之應有部分比例如附表所示，而系爭土地
    原共有人高濶碎、高毶鼻、高献已分別於42年8月16日、36
    年10月30日、33年2月12日死亡，其中高濶碎所有之應有部
    分應由被告顏三柱、黃顏瑞娥、魏顏瑞香、顏榮發、顏瑞雀
    、顏榮堂、連高金鳳、高壬癸、沈高金冷、高慶昌、周漢河
    、陳惠美、陳玉惠、陳育泰、王悅治、李佳憲、李㛢玲、李
    炳焜、柯李月花、周謝春蓮、吳謝美人、許謝雪、謝逢、謝
    麗秋、王翁猜、王順能、王廷忠、王慧敏、王慧香、黃智海
    、黃智暉、王坤祥、王淑娟、王坤斌、王淑英、郭王市、吳
    王碧月、謝水金、王靜儀、王靜芳、王靜雯、杜清財、杜宗
    憲、杜淑晶、高雍明、高添、高金川、高藝、高錦雪、高美
    勤、陳秋香、陳木村、陳木發、陳木益、高進田、高文淵、
    高謝秀、高仲霆、高麗評、高麗惠、梁玉妹、高鳳聲、高鳳
    吟、高漢忠、高玉好、吳嘉慧、吳宗鍇、吳宗錡、高國文、
    楊小佩、楊乙真、楊琇如、楊又寧、黃高敏、王豫婉、劉炳
    宏、王震龍、高秀真、高亦岑（即高國松之繼承人）、高予
    岑（即高國松之繼承人）、力玉萍（即高國松之繼承人）、
    高國財、張順陽、張順輝、張瓊文、高萬樹所繼承；高毶鼻
    所有之應有部分，應由被告高千惠、張高錦珠、王雅芳、王
    家進、王雅萍、蔡翁香、翁居生、許翁素真、翁居雄、高玉
    英所繼承；高献所有之應有部分，應由被告林康滿、康金全
    、康翁春菊、康茹萍、康銘旺、康銘恩、周木輝、周麗金、
    周麗珍、周信宏、周詠琮所繼承，惟上開繼承人迄今未就前
    揭土地應有部分辦理繼承登記等情，業據原告提出系爭土地
    之土地登記第三類謄本、地籍圖謄本、被繼承人高濶碎、高
    毶鼻、高献之繼承系統表、除戶謄本、全體繼承人戶籍謄本
    為憑（見本院營調字卷第45至433頁）。從而，原告請求上
    開被告各就被繼承人高濶碎、高毶鼻、高献所有系爭土地如
    附表所示之應有部分辦理繼承登記後，再為系爭土地之分割
    ，為有理由，應予准許，爰判決如主文第1、2、3項所示。
    。
  ㈡又各共有人，除法令另有規定外，得隨時請求分割共有物。
    但因物之使用目的不能分割或契約訂有不分割之期限者，不
    在此限，民法第823條第1項定有明文。查系爭土地為兩造所
    共有，各共有人之應有部分各如附表所示，而兩造間未定有
    不分割之契約，又該土地地目建、使用分區屬鄉村區、使用
    地類別為乙種建築用地，亦無因物之使用目的不能分割情事
    等情，有卷附系爭土地查詢資料可按，且為兩造所不爭執，
    則揆諸首揭條文之規定，原告訴請本院就系爭土地為裁判分
    割，自應准許之。
  ㈢再按共有物之分割，依共有人協議之方法行之；分割之方法
    不能協議決定，或於協議決定後因消滅時效完成經共有人拒
    絕履行者，法院得因任何共有人之請求，命以原物分配於各
    共有人，民法第824條第1項、第2項第1款項亦分別定有明文
    。而法院定共有物分割之方法，固可由法院自由裁量，惟應
    斟酌各共有人之意願、利害關係、共有物之性質，分割後之
    經濟效用及公共利益等為公平決定。經查：
　⒈系爭土地上現有建物如附圖一所示，其中編號A所示建物為高秋雄所有，門牌號碼為舊營53號；編號B、C、D所示建物據原告稱分別為被告高永益、原告及高仲民、高建郁所有，共用舊營54號門牌；編號E、F、G、H、I建物俱為被告高銘聰所有，共用舊營58號門牌；編號J所示之建物據被告高國文稱係屬為高濶碎家族所有，現由訴外人高慧珠所使用，門牌號碼為舊營59號；編號K、L、M、N、O所示建物，其中編號K、N、O部分據被告高中仁稱均為其所有、另L部分據高盟智稱為其所有、M部分據被告高志豪稱為其所有，而編號E、F、G、H、I、K、L、M、N、O建物，現均經由系爭土地南側之226地號土地對外通行。又系爭土地係呈不規則之四方形，東側臨227地號土地，為國有地，且為既成道路，228地號為他人所有，229地號土地為無名巷道，約6米，可接新營太子宮，北接鹽水市區，西側接212、223地號土地，其中223地號土地為道路用地，有巷道寬約2米，所有權人與系爭土地同，212地號土地為道路用地，但為私人所有，北側與220、221、215、216地號之他人土地相鄰，南與225、226地號之他人土地相鄰，其中226地號土地為被告高中仁與他人所共有，附近均為住宅區，距光仁國小約200公尺距離，離鹽水市區車程約5-10分鐘等情，有原告於本院109年度訴字第855號分割共有物事件（下稱前案）所提出土地登記第三類謄本、地籍圖謄本、現場照片為證，並有本院於前案依職權調閱系爭土地之地籍圖謄本、臺南市鹽水區仁光段211-213、215-216、220-223、225-226、228-229地號土地之土地建物查詢資料、臺南市○○區○○00000號、58-60號房屋稅課稅明細表（見前案卷一第419至422頁、卷二第15至46頁、第69至104頁）、109年12月25日現場履勘製有之勘驗測量筆錄、臺南市鹽水地政事務所繪製之109年法囑土地字第44300號土地複丈成果圖（即附圖一）在卷可考（見前案卷一第441至447頁、卷二第107頁）。並經原告及到庭之被告於本院審理中陳稱系爭土地現況與前案一致（見本院卷第118、192頁），堪認系爭土地使用現況應如前述。
　⒊而系爭土地上現業經共有人興建如附圖一所示建物居住使用
    之狀態，若依原告所提出如附圖二所示之分割方案，因將大
    部分建物所在土地分予建物現所有權人或使用人，可避免共
    有人因拆除現仍堪用之建物而受損害外，又所有土地均可經
    由保持共有之土地由東、西兩邊連接道路，且所分得土地面
    積與應有部分面積相符，共有人間亦無須另行找補，上開方
    案並為到庭之被告所同意。是本院審酌系爭土地之地形、臨
    路情形、使用現況、兩造應有部分比例、對分割方案之意願
    、通行之便利性、經濟效用之發揮及土地之利用等情，認系
    爭土地應依原告所主張如附圖二所示之分割方案分割，對於
    全體共有人最為公平合理，且合乎經濟效益，爰判決如主文
    第4項所示。
四、按因共有物分割、經界或其他性質上類似之事件涉訟，由敗
    訴當事人負擔訴訟費用顯失公平者，法院得酌量情形，命勝
    訴之當事人負擔其一部，民事訴訟法第80條之1定有明文。
    系爭土地因兩造無法自行協議分割，依前開說明，本院認本
    件訴訟費用新臺幣12,880元（即第一審裁判費），應由兩造
    依分割前應有部分比例負擔為適當，爰判決如主文第5項所
    示。
五、結論：本件原告之訴為有理由。爰依民事訴訟法第第385條
    第1項前段、第80條之1，判決如主文。
中　　華　　民　　國　　111 　年　　10　　月　　25　　日
                  民事第四庭    法    官　
以上正本證明與原本無異。
如不服本判決，應於送達後20日內，向本院提出上訴狀並表明上
訴理由，如於本判決宣示後送達前提起上訴者，應於判決送達後
20日內補提上訴理由書（須附繕本）。
如委任律師提起上訴者，應一併繳納上訴審裁判費。
中　　華　　民　　國　　111 　年　　10　　月　　25　　日
                                  書記官  顏珊姍  
附表： 
分割土地範圍：臺南市○○區○○段000地號               （面積：4618.94平方公尺）  訴訟費用負擔比例 共有人 應有部分  魏小蘭 12分之1 同左 高濶碎之繼承人即顏三柱、黃顏瑞娥、魏顏瑞香、顏榮發、顏瑞雀、顏榮堂、連高金鳳、高壬癸、沈高金冷、高慶昌、周漢河、陳惠美、陳玉惠、陳育泰、王悅治、李佳憲、李㛢玲、李炳焜、柯李月花、周謝春蓮、吳謝美人、許謝雪、謝逢、謝麗秋、王翁猜、王順能、王廷忠、王慧敏、王慧香、黃智海、黃智暉、王坤祥、王淑娟、王坤斌、王淑英、郭王市、吳王碧月、謝水金、王靜儀、王靜芳、王靜雯、杜清財、杜宗憲、杜淑晶、高雍明、高添、高金川、高藝、高錦雪、高美勤、陳秋香、陳木村、陳木發、陳木益、高進田、高文淵、高謝秀、高仲霆、高麗評、高麗惠、梁玉妹、高鳳聲、高鳳吟、高漢忠、高玉好、吳嘉慧、吳宗鍇、吳宗錡、高國文、楊小佩、楊乙真、楊琇如、楊又寧、黃高敏、王豫婉、劉炳宏、王震龍、高秀真、高亦岑（即高國松之繼承人）、高予岑（即高國松之繼承人）、力玉萍（即高國松之繼承人）、高國財、張順陽、張順輝、張瓊文、高萬樹 公同共有32分之2 同左 高毶鼻之繼承人即高千惠、張高錦珠、王雅芳、王家進、王雅萍、蔡翁香、翁居生、許翁素真、翁居雄、高玉英 公同共有32分之2 同左 高献之繼承人即林康滿、康金全、康翁春菊、康茹萍、康銘旺、康銘恩、周木輝、周麗金、周麗珍、周信宏、周詠琮 公同共有32分之2 同左 高盟智 48分之3 同左 高秋雄 8分之1 同左 高清𡍼 64分之3 同左 高建郁 24分之1 同左 高仲民 96分之4 同左 高志豪 48分之3 同左 高銘聰 8分之1 同左 高中仁 8分之1 同左 高永益 12分之1 同左 高志明 64分之1 同左